【裁判字號】    99,簡上,41
【裁判日期】    990804
【裁判案由】    拆屋還地
【裁判全文】
臺灣嘉義地方法院民事判決              99年度簡上字第41號
上訴人即附  丁○○
帶被上訴人            號
訴訟代理人  丙○○
被上訴人即  乙○○
附帶上訴人
            甲○○
前二人共同
訴訟代理人  張巧妍律師
上列當事人間請求拆屋還地事件，上訴人對於中華民國99年1月
20日本院嘉義簡易庭98年度嘉簡字第629號第一審判決提起上訴
，附帶上訴人並提起附帶上訴，本院於99年7月21日言詞辯論終
結，經合議庭判決如下：
    主  文
上訴及附帶上訴均駁回。
第二審訴訟費用關於上訴部分，由上訴人負擔，附帶上訴部分，
由被上訴人負擔。
    事實及理由
甲、程序方面
    按簡易訴訟之第二審程序，被上訴人於言詞辯論終結前，得
    為附帶上訴。民事訴訟法第436條之1準用同法第460條第1項
    前段定有明文。本件被上訴人乙○○、甲○○就原審敗訴部
    分原未提起上訴，嗣於民國99年5 月25日民事答辯狀提起附
    帶上訴，核與首揭規定相符，自應准許。
乙、實體方面
壹、上訴人即附帶被上訴人方面：
一、聲明：
(一)原判決不利於上訴人部分廢棄。
(二)上開廢棄部分，請求改判被上訴人乙○○占用上訴人系爭土
    地如附圖D 部分房屋騎樓拆除；被上訴人甲○○占用上訴人
    系爭土地如附圖G部分鐵皮屋拆除。
(三)附帶上訴駁回。
(四)上訴費用、附帶上訴費用由被上訴人乙○○、甲○○負擔。
二、陳述：
(一)上訴人於原審起訴時主張坐落於嘉義縣梅山鄉○○段第2645
    地號土地(下稱系爭土地)為其所有，詎被上訴人等越界建築
    ，無權占用系爭土地，被上訴人乙○○係占用如嘉義縣竹崎
    地政事務所98年10月19日複丈成果圖（即附圖）B 所示鐵皮
    檳榔攤（面積3.72平方公尺）、附圖C 所示廣告看板（面積
    0.15平方公尺）及附圖D所示房屋騎樓（面積10.59平方公尺
    ），被上訴人甲○○則係占用如附圖E 所示鐵皮屋遮雨棚（
    面積12.97平方公尺）及附圖G所示鐵皮屋（面積4.28平方公
    尺），上訴人依據民法第767 條規定，自得請求被上訴人等
    分別拆除上開地上物，將土地交還上訴人等語。經原審審理
    結果，則以被上訴人乙○○無權占用如附圖B 所示鐵皮檳榔
    攤（面積3.72 平方公尺）及附圖C所示廣告看板（面積0.15
    平方公尺）部分，及被上訴人甲○○無權占用如附圖E 所示
    鐵皮屋遮雨棚（面積12.97 平方公尺）部分，而分別判命被
    上訴人乙○○、甲○○應予拆除上開地上物，並依職權宣告
    假執行；另駁回上訴人有關請求拆除如附圖D 所示房屋騎樓
    及附圖G所示鐵皮屋部分之訴。除有關原審判命拆除如附圖C
    所示廣告看板（面積0.15平方公尺）部分，兩造均未提起上
    訴或附帶上訴，而告確定外，另上訴人及被上訴人乙○○、
    甲○○就原判決不利渠等部分，則分別提起上訴及附帶上訴
    。
(二)上訴人除援用原審之主張及陳述外，並於本院補充稱︰如附
    圖D 所示土地，為農業保留地，並不能建築房屋，被上訴人
    乙○○違規興建二層樓建築物，雖縣政府有發執照，然係違
    法建築，所以不能保護其權利，若認為系爭建物有價值的話
    ，請求法院依法審判。其次，就如附圖G 所示土地，系爭土
    地當初鑑界時，被上訴人甲○○即已知伊之土地界址為何，
    卻仍強行建築，根本是惡意占用伊之土地，況且系爭土地是
    都市計畫中的農業保留地，並不能建築的，且也沒有執照，
    其屬違章建築，亦無保護之必要，因此應予拆除。被上訴人
    等非法占用伊之土地，竟然要用公告地價購買，惟上訴人認
    為若為違章建築或公用地根本不能用此方式購買，若准許被
    上訴人等非法占用他人之土地，則所有權人的權利在何處？
    原審判決認為上訴人之土地狹長不能建築為由，判決被上訴
    人乙○○、甲○○之鐵皮屋不用拆除，上訴人不服原審判決
    ，為此，爰依法提起上訴。
三、證據：援用原審之立證方法。
貳、被上訴人即附帶上訴人方面：
一、聲明：
(一)上訴駁回。
(二)原判決不利於被上訴人即附帶上訴人乙○○、甲○○部分廢
    棄。
(三)上開廢棄部分，上訴人即附帶被上訴人於第一審之訴均駁回
    。
(四)上訴費用及附帶上訴費用均由上訴人負擔。
二、陳述：除與原審判決書所載者相同茲予引用外，補稱：
(一)按98年1 月23日增訂民法第796條之1規定：「土地所有人建
    築房屋逾越地界，鄰地所有人請求移去或變更時，法院得斟
    酌公共利益及當事人利益，免為全部或一部之移去或變更」
    ；同法第796條之2規定：「前二條規定，於具有與房屋價值
    相當之其他建築物準用之」，其立法理由係謂：「房屋以外
    建築物之價值亦有超越房屋情事，事所恆有。如對該等建築
    物一律不予保障，亦有害於社會經濟。惟建築物之種類眾多
    ，如一律加以保障，亦將侵害鄰地所有人之權益，故權衡輕
    重，以具有與房屋價值相當之其他建築物，例如倉庫、立體
    停車場等是，始得準用前二條之規定，爰增訂本條規定，以
    期周延」。查本件被上訴人乙○○所有如附圖D 所示房屋騎
    樓，係房屋前方之樑柱基礎結構，上方即為該房屋二樓，倘
    將之拆除，被上訴人乙○○整間房屋結構恐將嚴重毀損，縱
    或不然，被上訴人乙○○亦將斥資由內支撐補強樑柱結構，
    損害被上訴人乙○○權益甚鉅；另外被上訴人甲○○所有如
    附圖G 所示鐵皮屋，該處興建有牆面、電動鐵捲門、窗戶等
    設施，倘將之拆除，被上訴人甲○○整間鐵皮屋結構恐將嚴
    重毀損，縱或不然，被上訴人甲○○亦將斥資由內興建牆面
    、電動鐵捲門、窗戶等設施，損害被上訴人甲○○權益甚鉅
    ，則原審依上開796條之1規定，審酌公共利益及當事人利益
    ，免為全部移去或變更，於法並無不合，上訴人提起上訴並
    無理由。
(二)次按權利之行使，不得違反公共利益，或以損害他人為主要
    目的，民法第148條第1項定有明文。查權利之行使，是否以
    損害他人為主要目的，應就權利人因權利行使所能取得之利
    益，與他人及國家社會因其權利行使所受之損失，比較衡量
    以定之。倘其權利之行使，自己所得利益極少而他人及國家
    社會所受之損失甚大者，非不得視為以損害他人為主要目的
    ，此乃權利社會化之基本內涵所必然之解釋（參照最高法院
    71 年度台上字第737號判例意旨、同院96年度台上字第1526
    判決意旨）。基前項說明，上訴人所有系爭土地難單獨供建
    築使用；而拆除被上訴人等越界建築之房屋，房屋結構將有
    嚴重影響，此情為兩造所明知，上訴人仍執意訴請拆除該越
    界部分房屋，並主張欲收回系爭土地從事農作使用，則衡量
    系爭土地地形狹長，最深處僅約1 米，長約百米，不利農作
    ，其收益亦屬有限，而被上訴人等卻受有拆除房屋重要結構
    之巨大損害，則上訴人執意訴請拆除該越界部分房屋，顯有
    民法第148條第1項規定之權利濫用而悖於誠信原則之情形。
(三)另查，被上訴人即附帶上訴人乙○○所有如附圖B 所示鐵皮
    檳榔攤，搭設費用不少，此亦有現場照片在卷足參，而上訴
    人即附帶被上訴人既稱其欲收回土地從事農作使用，衡量系
    爭土地地形狹長，最深處僅約1 米，長約百米，不利農作，
    其收益亦屬有限；又被上訴人即附帶上訴人甲○○所有如附
    圖E 所示鐵皮屋遮雨棚，其搭設費用不貲，且如無該騎樓，
    附帶上訴人甲○○之裡邊房屋，即失卻遮雨功能，此亦有現
    場照片在卷足參，其價值並不下於一般房屋，而附帶被上訴
    人從事農作之收益有限，已如上述，而附帶上訴人等卻受有
    拆除房屋重要結構之巨大損害，為此，爰依法提起附帶上訴
    ，請求依上開796條之2規定，準用同法第796條之1規定，審
    酌當事人利益，免為全部或一部之移去或變更。
、本院得心證之理由：
(一)按依98年1月23日修正通過民法第796條規定：「土地所有人
    建築房屋非因故意或重大過失逾越地界者，鄰地所有人如知
    其越界而不即提出異議，不得請求移去或變更其房屋。但土
    地所有人對於鄰地因此所受之損害，應支付償金。前項情形
    ，鄰地所有人得請求土地所有人，以相當之價額購買越界部
    分之土地及因此形成之畸零地，其價額由當事人協議定之；
    不能協議者，得請求法院以判決定之」內容；及增訂同法第
    796條之1規定：「土地所有人建築房屋逾越地界，鄰地所有
    人請求移去或變更時，法院得斟酌公共利益及當事人利益，
    免為全部或一部之移去或變更」內容，綜合對照上開條文內
    容以觀，可見依上開增訂民法第796條之1規定之意旨，於土
    地所有人建築房屋逾越地界，鄰地所有人請求移去或變更時
    ，無論土地所有人係出於故意或過失而逾越地界建築，法院
    經斟酌公共利益及當事人利益後，均得免為全部或一部之移
    去甚明。
(二)有關上訴人上訴部分：
  １、關於被上訴人乙○○占用上訴人所有系爭土地如附圖D 所
      示房屋騎樓部分：
 （1）經查，被上訴人乙○○占用上訴人所有系爭土地之房屋騎
      樓，乃為房屋結構之重要部分，倘予以拆除，將影響建築
      物結構性之安全問題，且經濟損失甚鉅，而上訴人所有之
      系爭土地，其地目乃為道，地形狹長，基地深度最寬處僅
      有1米至2米，此有嘉義縣竹崎地政事務所土地複丈成果圖
      1 份在卷可參，依嘉義縣畸零地使用自治條例之規定，並
      無法供建築之用，本院審酌系爭土地與鄰近土地使用之整
      體經濟利益，及雙方當事人之權益，認上訴人請求移去此
      部分逾越地界之房屋騎樓，將對社會整體經濟價值及當事
      人之利益造成重大損害，而應免除被上訴人乙○○占用上
      訴人系爭土地如附圖D所示房屋騎樓全部之移去。
 （2）至於上訴人復主張被上訴人乙○○所搭建系爭房屋坐落之
      嘉義縣梅山鄉○○段第2644地號土地（下稱第2644地號土
      地），為農業保留地，並不能建築房屋，被上訴人乙○○
      違規建築，不能保護其權利云云，惟被上訴人乙○○針對
      上訴人此等主張，於審理中則提出嘉義縣政府建設局於76
      年2月10日所核發之使用執照1份，證明前述第2644地號土
      地雖屬農業區，然並非不得搭建農舍使用，是上訴人該等
      主張已屬無稽。況觀諸民法796 條及第796條之1規定內容
      ，其目的僅在調整相鄰土地利用上之權利義務關係，然並
      未要求土地所有人搭建之建築物必須經合法保存登記或領
      有執照，始有其適用，此觀諸同法第796條之2復規定：「
      前二條規定，於具有與房屋價值相當之其他建築物準用之
      」等內容，亦可知其適用並不限於經合法保存登記之房屋
      甚明，是上訴人前開主張自無足採。
  ２、有關被上訴人甲○○占用上訴人所有系爭土地如附圖G 所
      示鐵皮屋部分：
 （1）查被上訴人甲○○占用上訴人所有系爭土地之鐵皮屋，亦
      屬房屋結構之重要部分，興建有牆面、電動鐵捲門、窗戶
      等設施，倘將之拆除，整間鐵皮屋結構恐必須重新改造；
      再者，被上訴人甲○○所搭建該鐵皮屋占用上訴人所有系
      爭土地之面積僅為4.28平方公尺，占整體鐵屋皮之建築面
      積比例甚微，依其越界建築之情形，對上訴人之土地利用
      而言，尚非造成巨大之損害；況且，上訴人所有系爭土地
      ，其地目為道，地形狹長，基地深度最寬處僅有1米至2米
      ，並無法供建築之用各情，已如前述，則以比例原則予以
      衡量結果，倘執意拆除被上訴人甲○○所搭建該鐵皮屋所
      占用之小範圍土地（面積僅4.28平方公尺），對上訴人系
      爭土地之整體利用，並無明顯貢獻，然被上訴人甲○○該
      鐵皮屋之牆面、電動鐵捲門、窗戶等設施，必須全部拆除
      ，甚至房屋整體結構必須重新改造，將嚴重損及系爭土地
      與鄰近土地使用之整體經濟利益，對社會整體經濟價值顯
      然不利，經本院權衡雙方當事人之權益結果，認應免除被
      上訴人甲○○占用上訴人系爭土地如附圖G 所示鐵皮屋之
      移去。
 （2）至於上訴人復主張被上訴人甲○○所搭建系爭鐵皮屋坐落
      之嘉義縣梅山鄉○○段第2644-1地號土地，為農業保留地
      ，並不能建築房屋，被上訴人甲○○違規建築，不能保護
      其權利云云，然而民法796 條及第796條之1規定內容，其
      目的僅在調整相鄰土地利用上之權利義務關係，並未要求
      土地所有人搭建之建築物必須經合法保存登記或領有執照
      ，始有其適用，均已見前述，是上訴人前開主張亦無足採
      。
  ３、綜合上述，上訴人請求被上訴人乙○○應拆除占用系爭土
      地如附圖D 所示房屋騎樓部分，及被上訴人甲○○應拆除
      占用系爭土地如附圖G 所示鐵皮屋部分，經本院權衡社會
      整體經濟價值及當事人利益之結果，認應免除被上訴人乙
      ○○、甲○○拆除上揭房屋騎樓及鐵皮屋，是上訴人此部
      分請求並無理由，其上訴應予駁回。
(三)有關附帶上訴人之附帶上訴部分：
  １、按土地所有人建築房屋逾越地界，鄰地所有人請求移去或
      變更時，法院得斟酌公共利益及當事人利益，免為全部或
      一部之移去或變更；前二條規定，於具有與房屋價值相當
      之其他建築物準用之，民法第796條之1第1項、第796條之
      2 分別定有明文。另民法第796條之2立法理由更明白揭示
      ：「房屋以外建築物之價值亦有超越房屋情事，事所恆有
      。如對該等建築物之越界建築一律不予保障，亦有害於社
      會經濟。惟建築物之種類甚多，如一律加以保障，亦將侵
      害鄰地所有人之權益，故權衡輕重，以具有與房屋價值相
      當之其他建築物，例如倉庫、立體停車場等是，始得準用
      前二條之規定，爰增訂本條規定，以期周延」等內容，顯
      見該條文所定與「房屋價值相當之其他建築物」，必須與
      立法理由所例示之「倉庫」或「立體停車場」等具有高度
      經濟價值之建築物相當，始足當之，若僅係建材簡便或臨
      時搭設之建築物，其除去或移動並無重大經濟上損害者，
      即無該條文之適用。
  ２、經查，被上訴人即附帶上訴人乙○○越界建築占用上訴人
      即附帶被上訴人所有系爭土地如附圖B 所示鐵皮檳榔攤部
      分，及被上訴人即附帶上訴人甲○○越界建築占用附帶被
      上訴人所有系爭土地如附圖E 所示鐵皮屋遮雨棚部分，其
      等所用建材均為鐵皮外表，且搭建面積不大，又非屬供作
      長期居住使用之建築物，僅係充作檳榔攤或遮雨使用之易
      於除去之臨時性建物，此有原審勘驗筆錄1 份及相片數張
      在卷可考（詳原審卷第35頁、85及86頁），核其經濟價值
      顯難與房屋或倉庫、立體停車場等建築物相比擬，自難認
      有民法第796條之2規定之適用。況且附帶上訴人甲○○所
      有如附圖E 所示鐵皮屋遮雨棚部分，並非供建築房屋之用
      ，亦非屬房屋主要結構，其功能僅在遮陽避雨，且係以鐵
      架及鐵皮為開放式搭建，並非難以移除，是原審認前揭鐵
      皮檳榔攤及鐵皮屋遮雨棚均無適用民法第796 條之1及796
      條之2 之餘地，因而判令附帶上訴人乙○○、甲○○應予
      拆除，並將土地還返附帶被上訴人，其認事用法均稱妥適
      ，附帶上訴人等猶執詞提起附帶上訴，為無理由，應予駁
      回。
肆、綜上所述，被上訴人乙○○、甲○○就占用上訴人系爭土地
    所搭建如附圖D所示房屋騎樓、如附圖G所示鐵皮屋部分，經
    本院權衡社會整體經濟價值及當事人利益之結果，認應免除
    被上訴人乙○○、甲○○拆除上揭房屋騎樓及鐵皮屋，是原
    審判決駁回上訴人此部分請求，其認事用法並無違誤；至於
    被上訴人即附帶上訴人乙○○、甲○○占用上訴人系爭土地
    所搭建如附圖B所示鐵皮檳榔攤、如附圖E所示鐵皮屋遮雨棚
    部分，因難認係與房屋價值相當之建築物，從而經原審判命
    附帶上訴人乙○○、甲○○應分別拆除上述鐵皮檳榔攤、鐵
    皮屋遮雨棚，並將土地還返上訴人即附帶被上訴人，復依職
    權宣告假執行，經核並無不合。從而，兩造上訴及附帶上訴
    意旨仍執前詞指摘原判決不當，求予廢棄改判，為無理由，
    均應駁回其上訴及附帶上訴。
伍、據上論結，本件上訴及附帶上訴均為無理由，依民事訴訟法
    第436條之1第3項、第449條第1項、第78條，判決如主文。
中    華    民    國    99    年    8    月     4     日
                  民一庭審判長法  官  林世芬
                              法  官  林望民
                              法  官  周俞宏
以上正本係照原本作成。
本判決不得上訴。
中    華    民    國    99    年    8     月    4     日
                                  書記官  劉怡欣

司法院資訊處製作；財團法人民間司法改革基金會備份。
